臺灣桃園地方法院民事判決　　　　　　 93年度家訴字第56號
原　　　告　甲○○
訴訟代理人　莊守禮律師
複　代理人　吳尚昆律師
　　　　　　寅○○
被　　　告　庚○○
訴訟代理人　林辰彥律師
　　　　　　陳鄭權律師
複　代理人　陳家慶律師
　　　　　　黃淑怡律師
　　　　　　呂紹聖律師
　　　　　　陳佑仲律師
　　　　　　何豐行律師
　　　　　　卯○○
被　　　告　辛○○
法定代理人　壬○○
訴訟代理人　洪榮彬律師
複　代理人　李怡卿律師
上列當事人間確認遺囑無效等事件，本院於民國96年9 月21日言
詞辯論終結，判決如下：
    主      文
確認遺囑人黃連順書立如附表編號二、四、五號之遺囑為無效。
原告其餘之訴駁回。
訴訟費用由原告負擔。
    事實及理由
一、原告對同案被告戊○○提起確認遺囑人黃連順所為如附表編
    號一號遺囑之遺贈關係不存在部分，本院另以裁定駁回（理
    由詳該裁定書所載）。
二、原告起訴主張：(一)查訴外人即原告之弟黃連順於民國91年10
    月15日死亡，生前與訴外人藍麗卿育有一女即被告辛○○（
    原名黃心怡），黃連順與藍麗卿於87年8 月17日將黃心怡出
    養與黃連順之前妻壬○○，並因收養從養母姓改名為辛○○
    ，辛○○與本生父母間之親子權利義務關係已因出養而暫時
    終止，黃連順死亡時，辛○○仍為壬○○之養女，自非黃連
    順之繼承人，黃連順無其他之子女，並早與配偶離婚，父母
    亦已不存，法定第三順序之繼承人（兄弟姐妹）亦僅餘原告
    1 人尚存，故原告為黃連順之唯一繼承人，合先敘明。(二)黃
    連順死亡後，先後出現似其生前所立而尚無法確認真偽之四
    份遺囑（詳如附件編號二至編號五遺囑），被告庚○○自稱
    為黃連順之遺囑保管人，並向本院聲請指定親屬會議會員，
    於95年1 月13日召開親屬會議提示確認如附件編號遺囑之真
    偽，再經黃連順之親屬會議成員莊錦燦於93年2 月3 日召開
    親屬會議，決議選任被告庚○○為遺囑執行人，被告庚○○
    目前形式上仍為受親屬會議指定之遺囑執行人，且其對於遺
    囑之有效無效係之認定與原告持相反之態度，自有將其列為
    被告之必要。(三)系爭編號二號遺囑並非黃連順所親自簽名，
    編號三號遺囑非但非黃連順親自簽名，亦欠缺見證人，均明
    顯不符法定程式而屬無效之遺囑，編號四號遺囑係以被告庚○○所錄之錄音遺囑譯為文字，惟錄音內容都是庚○○之聲
    音，根本聽不到黃連順自我陳述之聲音，亦未將證人之聲音
    予以收錄，無法證明證人是否在場，顯然不符法定程式，屬
    無效之遺囑，且依醫療護理紀錄所載，黃連順該時應已無自
    主之意識，其所為之紀錄無法證明為黃連順之真意，而編號
    五號遺囑之製作時間晚於編號四號遺囑，黃連順之意識狀態
    只會更壞，且據當時負責照顧黃連順之人丁○○○所述，當
    時黃連順已無正常之意識，連人都不認識，根本無法再為任
    何之陳述，故編號五號之遺囑亦非黃連順之真意，其上之簽
    名更無法證明為黃連順本人親自之簽名，該遺囑亦為無效之
    遺囑等語。並聲明：確認黃連順黃連順所為如附表所示之編
    號二至五號之遺囑為無效。
二、被告庚○○則以：(一)系爭編號二、三號之代筆遺囑均欠缺見
    證人之簽名，應屬無效。(二)黃連順於91年10月13日為系爭編
    號四號遺囑口授錄音時，有兩名見證人，符合民法第1195條
    第2 項規定，並已依民法第1197條規定由親屬會議確認為真
    正，且該口授遺囑並未違背民法第1196條之規定，依法即應
    認為有效。(三)黃連順於91年10月13日書立之編號五號代筆遺
    囑，亦已依民法第1194條規定，具備3 名見證人庚○○、邱
    鎮北律師、丙○○，並由其中一人代筆，亦屬有效之遺囑。
    (四)原告雖聲請傳喚證人己○○、丁○○○到庭，證明91年10
    月13日時黃連順黃連順已失去意識，不可能書立遺囑。惟證
    人己○○於本院證述其當時根本不在場，不知發生何事，而
    證人丁○○○所證述之內容，根本無從確認其究竟親自見聞
    發生何事，即不能確認黃連順當時有無意識，其等證述均無
    證據能力。(五)系爭編號五號遺囑，經本院函請法務部調查局
    為筆跡鑑定，覆以無從鑑定在案，即不得否認該簽名真正。
    另系爭編號四號遺囑已經親屬會議確認為真正，編號五號遺
    囑復有三位見證人確認為真正，在原告就其無效主張負舉證
    責任以前，實難否認其效力等語置辯。並聲明：原告之訴駁
    回。
三、被告辛○○辯稱：(一)編號二號之代筆遺囑，由黃連順口述遺
    囑內容，由壬○○代為筆記，並宣讀及講解，經黃連順認可
    後親自簽名，再由壬○○及見證人癸○○、乙○○、子○○
    等三人見證簽名，由於黃連順預立編號二號遺囑時身體及精
    神狀況均良好，故該代筆遺囑係由黃連順親筆簽名無誤，此
    比較編號三之代筆遺囑上之黃連順簽名筆跡，與辛○○之出
    生登記申請書、監護權約定書、認領同意書及收養合約書等
    簽名相符即可得知，雖然編號二號之代筆遺囑，因壬○○係
    受遺贈人辛○○之養母，而有違反民法第1198條第4 款關於
    受遺贈人之直系血親不得擔任遺囑見證人之禁止規定，然編
    號二號之代筆遺囑，除去壬○○外，尚有癸○○、乙○○、
    子○○等3 名見證人，完全符合民法第1194條之規定，此節
    亦據上揭三名證人及證人蔡文蒼到庭供述甚詳，是編號二號
    代筆遺囑之效力，應無疑義。(二)黃連順於91年10月4 日預立
    編號二號之代筆遺囑後，因覺得應將一部份財產送給生前之
    親友，乃要求壬○○代筆寫下編號三號代筆遺囑，其中僅書
    立代筆人及保管人為壬○○，原定送請法院公證人到醫院為
    黃連順作公證遺囑，惟嗣後並未進行公證，該份代筆遺囑因
    欠缺見證人而不生效力，要無疑義。(三)編號四號之錄音口授
    遺囑未依民法第1195條第2 款之規定，於完成錄音口授遺囑
    時，將錄音帶當場密封，並記明年月日，由見證人在封縫處
    同行簽名，已不符合口授遺囑之形式要件，甚者，該錄音帶
    之內容全係所謂見證人庚○○的聲音，並無黃連順的聲音，
    而且所謂之口授遺囑內容，亦係由庚○○口述，並非由遺囑
    人口述，且錄音帶中除了庚○○外，並無其他見證人之聲音
    ，自無從證明有庚○○以外之第二名見證人存在，與上揭規
    定亦不符。(四)編號五號代筆遺囑係由丙○○代筆，由庚○○
    及邱鎮北律師擔任見證人，形式上符合代筆遺囑之要件，其
    效力應無疑義，且據此可知編號四號之口授遺囑，應在編號
    五號之代筆遺囑之後，否則焉有黃連順情況危急而先為錄音
    口授遺囑後，再為一般狀態之代筆囑囑之理，其成立之順序
    上顯有疑義。至編號五號遺囑雖書明撤銷編號三號之代筆遺
    囑，然依編號三號及五號遺囑內容觀之，黃連順撤銷者乃「
    將座落桃園縣蘆竹鄉○○段南坎小段第一一五號土地由丙○○、邱美惠、劉玉美、丁○○○及黃國晨等五人平均繼承」
    之部分，而不包括全部財產由辛○○繼承之意思，此由編號
    五之代筆遺囑僅增加「將遺產成立基金會托管」等語可見，
    即黃連順之遺產除由法定繼承人即原告取得特留分外，其餘
    財產均遺贈予辛○○，而壬○○為昭公信，亦同意成立信託
    基金，托管辛○○受遺贈之財產，迄辛○○年滿20歲止。(五)
    系爭編號二、三號之代筆遺囑經法務部調查局鑑定結果，雖
    無法確認編號二、三號之代筆遺囑為黃連順之簽名，惟上
    開法務部調查局之鑑定報告，認定編號二、三號遺囑之黃連
    順簽名：『書寫緩慢、筆劃顫抖，有做作失真之虞』乙節，
    顯指『編號二、三等兩份遺囑之黃連順簽名與黃連順之平日
    簽名相吻合』，但因有『書寫緩慢、筆劃顫抖』等情形，所
    以認定有『有做作失真之虞』。黃連順於簽署編號二、三號
    遺囑之時間為91年10月4 日及同月5 日，當時黃連順臥病在
    床，雖然黃連順當時精神狀況很清楚，但因身體有病在身，
    又是臥坐在病床的情形下書寫簽名，其簽名內容當然不可能
    如平日般『流暢』、『平順』，所以縱令有『書寫緩慢、筆
    劃顫抖』等情形，仍屬正常狀況。法務部調查局之鑑定報告
    ，未慮及此一狀況，其鑑定結果，尚有疑義。又編號二號
    遺囑確係黃連順親自簽名乙節，業據證人子○○、乙○○、
    癸○○、丑○○等人到庭供述明確，另證人丙○○、被告庚○○等人亦均知悉黃連順已在91年10月初簽立遺囑給辛○○
    ，並由壬○○保管中，方會於91年10月13日要求在邱鎮北律
    師見證下，由黃連順另立編號五號之代筆遺囑，內容並有提
    及編號三號遺囑。倘如果編號二、三號遺囑並非黃連順所簽
    立，則證人丙○○、被告庚○○只需詢問黃連順，即可知悉
    該兩份遺囑是否屬虛假，何必急於同年10月13日在黃連順已
    意識模糊的情況下，另立編號五號之代筆遺囑。由此各節，
    更徵編號二、三號遺囑確係黃連順簽立，如本院認有鑑定之
    必要者，可將編號二、三號遺囑中黃連順之簽名送請鑑定，
    如係出於同一人之簽名，即可證編號二遺囑確為黃連順所親
    簽等語置辯。並聲明：原告之訴駁回。
四、本件不爭執事項：
  (一)黃連順於91年10月15日死亡，生前與訴外人藍麗卿育有一女
    即被告辛○○，已於87年6 月1 日將被告辛○○出養與訴外
    人壬○○。
  (二)黃連順於死亡時無直系血親卑親屬，父母雙亡，原告為唯一
    之法定繼承人。
  (三)系爭編號三號之遺囑因欠缺見證人，不符合代筆遺囑之法定
    要件而無效。
五、本件爭執事項：
  (一)編號二號之遺囑是否為被繼承人所親自簽名？是否符合法定
    代筆遺囑的要件？
  (二)編號四號之遺囑是否符合法定口授遺囑的要件？
  (三)編號五號之遺囑是否為被繼承人所親簽？是否符合代筆遺囑
    的要件？
六、得心證之理由：
  (一)編號二號遺囑不符合代筆遺囑之要件，應屬無效：
  1.按「代筆遺囑，由遺囑人指定三人以上之見證人，由遺囑人
    口述遺囑意旨，使見證人中之一人筆記、宣讀、講解，經遺
    囑人認可後，記明年月日、及代筆人之姓名，由見證人全體
    及遺囑人同行簽名，遺囑人不能簽名者，應按指印代之」，
    又「受遺贈人及其配偶或其直系血親，不得為遺囑見證人」
    ，民法第1194條及第1198條第4 款定有明文。再按遺囑之數
    見證人中，除去不具備見證人資格後，仍達見證人之法定人
    數者，該遺囑固為有效。惟就代筆人之資格，依代筆遺囑之
    法定要件「使見證人中之一人筆記、宣讀、講解」觀之，代
    筆人自需具備見證人之資格，倘該代筆人不具備見證人之資
    格，則有資格之見證人中並無人代筆，不符合代筆遺囑之要
    件，該遺囑應為無效。
  2.本件遺囑人黃連順於91年10月4 日書立代筆遺囑，表明將全
    數遺產遺贈與被告辛○○，由被告辛○○之養母壬○○擔任
    遺囑代筆人，另有見證人子○○、乙○○、癸○○等3 人，
    此為兩造所不爭執，並有編號二號之遺囑在卷可稽。查系爭
    編號三號遺囑之代筆人壬○○既為受遺贈人辛○○之養母，
    其與辛○○即具有擬制直系血親關係，依民法第1198條第4
    款規定，壬○○不得為遺囑見證人，而系爭編號二號遺囑有
    資格之見證人子○○、乙○○、癸○○中並無人代筆遺囑，
    揆諸上開說明，系爭編號二號遺囑應不符合代筆遺囑之要件
    ，而屬無效。
  (二)編號三號遺囑無確認利益：
    按確認之訴，非原告有即受確認判決之法律上利益者，不得
    提起，民事訴訟法第247 條定有明文。若被告對原告主張之
    法律關係，自始無爭執，即法律關係之存否並無不明確之情
    形，尚不能謂原告有即受確認判決之法律上利益。本件被告
    對原告主張系爭編號三號之遺囑應欠缺法定要件而無效，始
    終並無爭執，則兩造間就編號三號之遺囑為無效乙節並無不
    明確之情形，故原告訴請確認如附表所示編號三號之遺囑為
    無效，自難認其有即受確認判決之法律上利益，應予駁回。
  (三)編號四號遺囑不符合口授遺囑之要件，應屬無效：
  1.按遺囑人因生命危急或其他特殊情形，不能依其他方式為遺
    囑者，得由遺囑人指定二人以上之見證人，並口授遺囑意旨
    ，由見證人中之一人，將該遺囑意旨，據實作成筆記，並記
    明年、月、日，與其他見證人同行簽名，民法第1195條定有
    明文。又按口授遺囑應依民法第1197條之規定，由見證人中
    之一人或利害關係人，於為遺囑人死亡後三個月內，提交親
    屬會議認定其真偽。蓋以口授遺囑通常係因遺囑人生命危急
    或其他特殊情形，不能依其他方式為遺囑時所為之遺囑，其
    真偽如何以及是否符合遺囑人之本意，惟遺囑人之親人最能
    明瞭，其他外人實難深入了解，故法律規定須在遺囑人死亡
    後三個月內提交確認，使遺囑之真偽能早日確定，並防日久
    發生爭議，致影響第三人之權益。是口授遺囑若不經認定程
    序，不生效力。
  2.系爭編號四號遺囑依其形式觀之，係由黃連順口授遺囑意旨
    ，由被告黃富財作成筆記，並記明年、月、日，與其他見證
    人丙○○、劉玉梅等人同行簽名，應屬民法第1195條第1 款
    之筆記口授遺囑。原告及被告辛○○均否認系爭編號四號之
    口授遺囑之真正，被告庚○○則主張該遺囑為真正，並提出
    遺囑作成當時之錄音帶為證。查系爭編號四號之遺囑筆記內
    容略以：「（你現在有清醒嗎？）有。清醒。」、「（你現
    在要叫我做什麼事情？你要叫我做什麼事？你有講說要委託
    我嗎？）有啦！」、「（要辦什麼事情？）小孩及繼承事情
    。」、「（你給壬○○所需的遺囑問題你要怎麼辦？）要將
    他撤銷。」、「（你有委託我嗎？）有啦！」、「（你還有
    什麼事要交代我嗎？）小孩及繼承權要全權委託我處理。」
    、「（那小孩你感覺怎樣？那小孩你要怎麼處理？）小孩要
    給他做回來，要把他做回來。」、「（你其他還有什麼事？
    ）小孩把他弄回來，將10月5 日寫給壬○○遺囑要撤銷。」
    等語，有系爭編號四遺囑在卷可稽，然經本院當庭播放口授
    遺囑錄音帶，全程都是庚○○的聲音，有些部分聽不清楚被
    繼承人在講什麼，第一頁「你給壬○○所寫的遺囑問題你要
    怎麼辦？」問的人是講「繼承問題」，被繼承人沒有回答很
    清楚，問的人再問要他怎樣，回答的人才回答「撤銷」兩個
    字，第二頁關於你有什麼事情要交代我，回答只有「全權委
    託」四個字，而全權委託我處理是庚○○講的，關於你其他
    還有什麼事的部分，被繼承人是說，小孩弄回來，但是後面
    關於將十月五日寫給壬○○遺囑要撤銷，是庚○○問繼承人
    ，而被繼承人只回答「嗯」（見93年11月16日言詞辯論筆錄
    ）。查筆記口授遺囑雖不若錄音口授遺囑需將口述遺囑內容
    全程錄音，然被告庚○○於筆記編號四遺囑時，既有錄音存
    證，該錄音內容自最能呈現口授遺囑當時之實況，然依該錄
    音內容觀之，黃連順並未口述遺囑意旨，多為被告庚○○自
    問自答，自難認系爭編號四之遺囑符合筆記口授遺囑之形式
    要件。況被告庚○○雖於92年1 月13日召開親屬會議，由吳
    黃卻、丙○○、莊錦燦、莊富強、莊長壽等5 人擔任黃連順
    之親屬會議會員，經到場人莊錦燦、莊富強、莊長壽認定系
    爭編號四遺囑為真正，然其中親屬會議成員丙○○之母為黃
    游布，雖黃游布之配偶為黃圳生，即原告之父黃古之弟，但
    黃俊生於27年死亡，而丙○○於29年11月29日始出生，可知
    其應非黃游布與黃圳生所生之婚生子，此由丙○○之戶籍上
    父母欄尚無生父姓名之記載益明，是丙○○並非黃連順之四
    親等內之同輩血親，被告庚○○於召集92年1 月13日親屬會
    議時，合法之親屬會議成員僅4 人，不足法定5 人之數，則
    其決議自屬無效，此有本院92年度家訴字第70號民事判決附
    卷可稽。被告庚○○雖另向本院聲請指定親屬會議成員，經
    本院92年度家聲字第69號裁定指定己○○為立遺囑人黃連順
    之親屬會議成員，並於93年2 月9 日由莊長壽召開親屬會議
    ，決議確認系爭編號四號遺囑為真正，惟黃連順於91年10月
    15日死亡，系爭編號四號之遺囑並未依規定於92年1 月15日
    前由見證人中之一人或利害關係人提交合法之親屬會議認定
    其真偽，依法不生效力，並不因嗣後再次召開親屬會議而得
    補正，是原告訴請確認系爭編號四號之口授遺囑為無效，為
    有理由。
  (四)編號五號遺囑不符合代筆遺囑之要件，應屬無效：
  1.按關於代筆遺囑，民法第1194條規定應由見證人全體及遺囑
    人同行簽名，黃連順不能簽名者，應按指印代之，見證人則
    特別規定須以簽名為之，排除同法第三條第二項蓋章代簽名
    、第三項以指印、十字或其他符號代簽名，在文件上經二人
    簽名證明等方式之使用（最高法院86年度台上字第921 號判
    決參照）。再按民法第1194條所定之見證人，依其文義及立
    法意旨觀之，應以被繼承人為遺囑時，始終親自在場與聞其
    事並得為證明及簽名於其上之人（85年度台上字第16 72 號
    判決參照）。
  2.觀諸系爭編號五號遺囑，其上記明係由丙○○擔任代筆人，
    另由庚○○、邱鎮北律師擔任見證人，有兩造所不爭執之遺
    囑在卷可稽，據證人丙○○到庭證稱：「（這份遺囑〈系爭
    編號五號之遺囑〉是製作遺囑當天幾點做的？）早上十點在
    長庚醫院家屬休息室那邊製作的。」、「（邱鎮北律師何時
    到達？）下午兩點多到。」、「（黃連順跟你講這些話時，
    邱律師是否不在場？）早上十點時不在，但是下午邱律師來
    後，有將遺囑內容念給黃連順作確認。」等語（見93年10月
    19日言詞辯論筆錄），另證人邱鎮北律師亦證稱：「（系爭
    編號五之遺囑）是我見證的，遺囑作成是於早上，當天早上
    11點許，我到長庚醫院，當時另有兩位，庚○○及代筆人丙○○都簽好了，遺囑的內容也寫好了，當時我想這樣子不知
    道是否是黃連順真正的意思，就沒有立刻簽，而是在口頭就
    遺囑的內容問黃連順先生，我用正面及反面的話詰問黃連順
    ，正面的話他就答「嗯」並點頭，反面的話他就會搖頭，我
    感覺他當時身體非常虛弱，講話講不長．．．我認為他意識
    是清楚的，至於遺囑是否黃連順從頭念到尾，因為我不在場
    ，所以我不知道，但是他是有這個意思。」等語（見93年12
    月23日言詞辯論筆錄），則系爭編號五號遺囑之見證人邱鎮
    北律師於代筆遺囑製作時並未在場見聞被繼承人為口述遺囑
    及代筆人宣讀、講解遺囑內容等情事，難謂符合民法第1194
    條所定應有三名見證人始終在場與聞其事之要件，且經本院
    勘驗被告庚○○提出製作系爭編號五號遺囑當時之錄音帶內
    容，前面是丙○○在問黃連順簽給壬○○的遺囑是不是要撤
    銷？黃連順先不明確的「嗯嗯」兩聲，丙○○又再追問，然
    後黃連順不耐煩的語氣說「好啦」兩字，然後丙○○又再問
    小孩的生活跟教育費用，是不是撥大部分財產成立基金會，
    黃連順也說「好啦」，則由該錄音帶內容觀之，黃連順並未
    親自口頭陳述遺囑意旨，而係於丙○○詢問時回答「嗯嗯」
    、「好啦」等語，且未聽聞代筆人丙○○進行宣讀、講解之
    程序，亦難認符合「由黃連順口述遺囑，由見證人中之一人
    筆記、宣讀、講解」之要件，系爭編號五號遺囑既未依法定
    方式製作，自不發生代筆遺囑之效力。
七、綜上所述，系爭編號二號遺囑並未經具有民法第1198條見證
    人資格者為代筆，而編號五號遺囑並無三名見證人始終在場
    見聞，亦無由遺囑人口授，經代筆人進行宣讀、講解之程序
    ，上開2 份遺囑均未具備民法第1194條代筆遺囑之法定要件
    而屬無效，另編號四號遺囑因未經遺囑人口述遺囑意旨，亦
    未經遺囑人之親屬會議於遺囑人死亡後3 個月內認定其真偽
    ，依法不生效力，並不因嗣後再次召開親屬會議而得補正，
    是原告訴請確認系爭編號二、四、五號之遺囑為無效，為有
    理由，應予准許。至系爭編號三號遺囑因兩造均不爭執為無
    效，原告訴請確認編號三遺囑為無效，難認有即受確認判決
    之法律上利益，應予駁回。
八、本件事證已明，兩造其餘攻擊防禦方法，於判決結果無影響
    ，故不一一論列，附此敘明。
九、據上論結，原告之訴一部為無理由、一部有理由，依民事訴
    訟法第79條，判決如主文。
中　　華　　民　　國　　96　　年　　10　　月　　5 　　日
                  家事法庭法　官　劉佩宜
上列正本證明與原本無異
如對本判決上訴，須於判決送達後20日內向本院提出上訴狀
中　　華　　民　　國　　96　　年　　10　　月　　5 　　日
                          書記官　陳月桂
附表：
編號一號：79年2 月22日簽立，受遺贈人為戊○○之代筆遺囑。
編號二號：91年10月4 日簽立，受遺贈人為辛○○的代筆遺囑。
編號三號：91年10月5 日簽立，受遺贈人為丙○○、邱美惠、劉
          玉美、丁○○○、黃國晨、辛○○之代筆遺囑。
編號四號：91年10月13日書立，受遺贈人為辛○○之口授遺囑。
編號五號：91年10月13日簽立，受遺贈人為辛○○之代筆遺囑。
